臺灣高等法院高雄分院刑事判決　　　　　　　　　　九十一年度交上訴字第一六號
　　上　訴　人　臺灣高雄地方法院檢察署檢察官
　　上　訴　人
　　即　被　告　甲○○
　　選任辯護人　侯永福
右上訴人因被告業務過失致死等案件，不服臺灣高雄地方法院九十年度交訴字第七六
號中華民國九十年十二月十日第一審判決（起訴案號：臺灣高雄地方法院檢察署八十
八年度偵字第二四○五四號），提起上訴，本院判決如左：
    主  文
上訴駁回。
    事  實
一、甲○○係設於高雄縣大寮鄉○○路九十六號育興科技企業股份有限公司（下稱育
    興公司）之負責人兼勞工安全衛生管理員，從事各式製造專用生產機械之製造、
    修配等，為從事業務之人，並自八十八年六月二十九日起，以育興公司名義僱用
    勞工蘇進忠（起訴書誤載為蘇正忠）等人，在位於高雄縣路竹鄉○○路一九○○
    巷一九六號正合興重工業股份有限公司（下稱正合興公司）路竹廠廠房房間空地
    ，從事育興公司向正合興公司所承攬之組立ＣＯ燃燒塔及ＣＯ燃燒塔頸部水箱作
    業之點焊工作，為勞工安全衛生法上之雇主，本應注意雇主依法應防止機械、械
    具、設備等引起之危害及電、熱及其他之能引起之危害，且對於勞工進行點焊作
    業時，所使用之電焊機焊接柄，應有相當之絕緣耐力及耐熱性，而依當時客觀情
    狀亦非不能加以注意，詎竟疏於注意，未提供完整無缺具有相當絕緣耐力及耐熱
    性之交流電焊機焊接柄予勞工蘇進忠使用，適於八十八年九月三日十六時二十分
    許，勞工蘇進忠持上開具有缺損之電銲機焊接柄進行焊接直徑二點四公尺寬之鐵
    管工作時，因該焊接柄破損，致點焊時不慎碰觸電焊機破損焊接柄帶電部份，造
    成蘇進忠感電，因而休克趴倒在鐵管旁，雖旋經同事黃榮華發覺，託其他同事緊
    急送往醫院急救，惟蘇進忠仍於送醫後延至同（三）日十七時時三十分許不治死
    亡。
二、案經被害人蘇進忠之妻蘇林娟、子乙○○告訴及臺灣高雄地方法院檢察署檢察官
    據報相驗後自動檢舉偵查起訴。
    理  由
一、訊據上訴人即被告甲○○（下稱被告）對於伊為育興公司之負責人，並擔任育興
    公司之勞工安全衛生管理人員，自八十八年六月二十九日起僱用被害人蘇進忠從
    事電銲工作，蘇進忠於上開時、地持電銲機進行組立作業時，遭電擊後休克送醫
    不治死亡之事實供認不諱，雖矢口否認有何業務過失致死及違反勞工安全衛生法
    之犯行，辯稱︰伊雖是育興公司之負責人，負責公司之營運及業務之承攬，但前
    開事故地點即正合興公司路竹廠工地已指派工人陳生財擔任工地負責人，是本件
    發生事故之工地現場之安全管理應由工頭陳生財負責；又於事故發生前五月份，
    已有裝設自動電擊防止裝置，且勞工黃榮華與被害人蘇進忠先後使用相同之電銲
    機焊接柄，黃榮華先前使用時並無何破損情形，是被害人使用時發現毀損應要告
    訴伊或工頭，或更換新的電焊機使用，其卻疏忽造成意外，非伊所能注意，伊無
    犯行云云。
二、惟查：
  （一）按「雇主：謂僱用勞工之事業主、事業經營之負責人或代表事業主處理有關
        勞工事務之人」，勞動基準法第二條第二款定有明文。本件被告係育興公司
        之負責人，被害人蘇進忠係甲○○以育興公司名義所僱用之勞工，因育興公
        司承攬正合興公司前開工程，故向正合興公司路竹廠借用廠房空地由被害人
        蘇進忠等進行組立之工作，有證人即育興公司所雇用於正合興公司路竹廠工
        作之勞工陳生財、柯寶城及許文昌等人證述明確（見原審九十年六月五日，
        及同年八月八日訊問筆錄），且為被告所是認，依被害人與育興公司間之勞
        動契約，被害人即應接受被告之指示支配，而於一定或不定期限內提供勞務
        給付，足見其彼此間顯有從屬支配關係存在，依前開說明，被告自屬勞工安
        全衛生法所稱之雇主。
  （二）育興公司承攬正合興公司有關ＣＯ燃燒塔之組立作業工程，雖借用正合興公
        司路竹廠之空地及電源進行組立作業，惟相關機具仍由育興公司自行提供與
        維修等情，有證人即正合興公司之勞工安全衛生業務主管林俊智到庭證稱︰
        育興公司在伊公司借用場地及電源使用，其餘機具等均是由育興公司自己的
        ，機具所需之管理及維修，亦由育興公司自行負責，有關工人之安全事宜，
        亦由育興公司自行負責等語明確（見原審九十年十月三十一日訊問筆錄），
        及證人即育興公司所僱用在正合興公司路竹廠工作之勞工黃榮華、陳生財、
        柯寶城及許文昌等人證述甚詳（見原審九十年五月二十二日、六月五日、六
        月二十日及八月八日訊問筆錄），先與敘明。而本件被害人蘇進忠於八十八
        年九月三日十三時許，至正合興公司路竹廠廠內空地進行組立ＣＯ塔之點焊
        作業，並與勞工黃榮華二人一同進行時，勞工黃榮華在該鐵管上方進行焊接
        ，被害人蘇進忠則站該鐵管旁，欲進行下方之焊接作業，於是日十六時二十
        分許，勞工黃榮華將焊接槍交予被害人蘇進忠使用，被害人蘇進忠進行點焊
        時遭電擊等情，業據證人即與被害人共同進行點焊作業之勞工黃榮華證述︰
        伊與被害人在正合興工廠焊接鐵管，伊於鐵管上方工作，被害人於鐵管下方
        工作，伊突然聽見被害人說被電到，被害人即蹲下，伊自鐵管上方跳下，被
        害人剛倒在地上，伊即將被害人扶起，被害人當時還有意識要站起來時，又
        稱被電到後即倒在地上等語明確（見相驗卷第八頁至第九頁、第十三頁背面
        至第十四頁，及原審九十年五月二十二日訊問筆錄），而被害人之屍體，經
        臺灣高雄地方法院檢察署檢察官督同法醫師相驗結果，其有面部充血唇及兩
        手指端發紺，屍體外觀未見明顯的電觸燒灼傷，死者雖暴露於低壓電擊，但
        推斷可能電流前進路線經過心臟，導致心律不整，新室顫動而致死，經驗斷
        係因觸電引起休克致死等情，復有臺灣高雄地方法院檢察署之勘驗筆錄、驗
        斷書、相驗屍體證明書各一紙在卷足考，是被害人蘇進忠在上開時、地使用
        電焊機進行點焊作業時，遭電擊發生死亡職業災害之事實，殆無疑義。
  （三）而本件死亡之職業災害發生後，經行政院勞工委員會南區勞動檢查所檢查，
        其結果略以：「災害現場概況：１、災害地點為正合興公司路竹廠廠房外組
        立作業場所，現場正進行ＣＯ燃燒塔組立，ＣＯ燃燒塔長度分別為一點八公
        尺、直徑二點四公尺，２、罹災者（即被害人）進行ＣＯ燃燒塔塔體中央點
        焊工作，罹災者腳部穿有膠底工作鞋，３、肇事時所使用電銲機為一次電壓
        二百二十伏特，二次無負載電壓八十五伏特，二次負載電壓四十伏特，電焊
        機之焊接柄早已破損斷裂。災害原因分析：（１）依據臺灣高雄地方法院檢
        察署相驗屍體證明書記載：直接引起死亡原因為：甲、休克。乙、（甲之原
        因）：電擊，（２）依據該害現場概況及詢問現場有關人員，進行研判本災
        害可能發生之原因為︰八十八年九月三十日三時十五分許，勞工黃榮華進行
        ＣＯ燃燒塔外殼上端組立點焊完成後，將電銲機焊接柄地交給站立在下面之
        蘇進忠，進行ＣＯ燃燒塔塔體中央點焊工作，蘇進忠拿到電銲機焊接柄及護
        眼面罩，右手持電銲機電焊接柄，左手持護眼面罩，身體左側邊碰觸ＣＯ燃
        燒塔塔體，點焊時不慎以右手碰觸電銲機破損焊接柄帶電部，造成感電，電
        流由右手經過身體、心臟、身體左側、再經ＣＯ燃燒塔塔體金屬構造導入大
        地形成此一感電迴路，經送醫急救不治死亡；綜合前述分析，本災害之發生
        原因為︰直接原因︰罹災者遭交流電焊機焊條夾頭二次無負載電壓八十五
        伏特感電致死。間接原因︰交流電焊機焊接柄破損斷裂致帶電體外露等不
        安全狀況所致。基本原因︰雇主未訂定安全衛生工作守則，即未實施自動
        檢查，未對罹災者勞工實施安全衛生教育訓練及勞工缺乏警覺性及知識不足
        等因素所致。依此研判，雇主對於勞工使用交流電焊機從事電焊作業，交流
        電焊機焊接柄破損斷裂，致使罹災者不慎碰觸感電，涉嫌違反前開勞工安全
        衛生法第五條第一項第三款、及勞工安全衛生設施規則第二百四十五條之規
        定」等，有該勞動檢查所八十八年十月十三日八八南檢製字第三九九四號函
        所附現場照片四張、相驗屍體證明書及職業災害檢查報告書一份在卷可參，
        復經證人即事故翌日接獲通知至現場進行檢查之檢查員王正立在庭證述︰伊
        於事故發生後之翌日至現場檢查，伊在現場有看到被害人所使用之電焊機焊
        接柄部份之絕緣體是破裂的，一般電力超過二十四伏特就會電死人，而本件
        電焊機為一次電壓二百二十伏特，二次無負載電壓八十五伏特，二次負載電
        壓四十伏特，本件事故與有無裝置防電擊設備並無關係，而是電焊機之焊接
        柄之絕緣體已經破損，縱然有裝設防電擊設備亦會觸電，且本件雇主並未檢
        查工人所使用之設備，亦未對工人實施教育訓練，且未訂定包含工作之程序
        及使用設備、器具應遵守之順序之工作守則等語甚明（見原審九十年六月二
        十日訊問筆錄），堪認被害人蘇進忠因進行點焊作業時，使用育興公司所提
        供破損未具有相當之絕緣耐力及耐熱性之交流電焊機，因不慎碰觸電焊機破
        損焊接柄帶電部，造成感電，而遭電擊致休克之事實甚明，是被告前揭所辯
        ：被害人所使用之電焊機焊接柄並未毀損云云，委無足採。至勞工黃榮華當
        日雖亦有使用同一交流電焊機，而未遭觸電，此乃因其未碰處到焊接柄之破
        損處，因而未感電所致，且證人黃榮華於原審中係證稱：伊未注意到焊接柄
        有何破損之處等語，並不表示該電焊柄確無任何破損，因而此並不足為有利
        於被告認定之依據。
  （四）再者，被告為育興公司之負責人，即為被告之雇主，其工作內容除拓展育興
        公司之業務外，對於各工地現場勞工所使用之機械、器具及設備等所引起之
        危害是否負有相當之注意義務？訊之證人即育興公司所雇用於正合興公司路
        竹廠工作之勞工柯寶城到庭陳稱︰育興公司人員在正合興之工廠工作，相關
        之機具均是育興公司的，機具之維修與保管並無專人負責，是看何人使用就
        由何人自行負責，如發現有機具壞掉，另外向正合興公司借好的機具使用即
        可等語（見原審九十年八月八日訊問筆錄）；及證人即育興公司所雇用於正
        合興公司路竹廠工作之勞工許文昌亦證述︰現場工作安全衛生係自行負責，
        伊等所使用之機具均是育興公司提供的，自己所使用之機具自行維修，如有
        損壞，另向陳生財報備另行更換，陳生財並不是工頭，僅係比較資深之工人
        ，工作上有不懂的地方會問他而已等語（見原審九十年八月八日訊問筆錄）
        ，核與證人即勞工陳生財陳稱︰本件工程係由被告向正合興公司所承攬，伊
        僅是拿發包單予被告，並不是工頭，伊是因做的比較久，比較有經驗，可以
        教其他工人如何去做，並不負責工地現場之安全工作，正合興公司有公共安
        全管理人員，但伊等是從事臨時工的，被告有告訴伊自己的安全須自行注意
        ，以前從未發生過這種情形，所以被告未交代要注意維修、保養工具，工具
        如發生故障視何人使用就由何人送修，因伊較資深，故被告曾交代伊機具如
        壞掉要換修，但伊並非專業，伊並不知道等情相符（見原審九十年六月五日
        訊問筆錄），雖證人亦為被告所僱用於正合興公司工作之勞工黃榮華陳稱︰
        伊所使用之機具是由育興公司所提供的，該機器平時由證人陳生財進行保養
        ，如果故障則由陳生財拿去修云云（見原審九十年五月二十二日訊問筆錄）
        ，然與證人柯寶城、許文昌、陳生財前開之證述均不甚相符，能否逕依其證
        言即認前開工作場所之機具係由證人陳生財負責維修及保管，實不無疑義。
        又被告並自承於承攬正合興公司之工程時，正合興公司要求育興公司自行派
        安全衛生管理人員，因伊有相關之結業證書，陳生財沒有，即由伊擔任等語
        （見原審卷九十年六月五日訊問筆錄），是證人陳生財僅係受僱於被告工作
        較久之勞工，其並無相關之專業智識與能力進行工作現場所有機具之管理及
        維護，被告得否任意授權要求證人陳生財負責須專業知識與能力之機具管理
        與維護事項，亦不無疑問。況被告雖辯稱：伊僅負責公司之營運及各工程之
        業務接洽，伊在各工地會指派現場負責人，當時正合興公司有三個工地，工
        地現場負責人分別是陳生財、劉勝達、魏國長三個工頭，案發工地之現場負
        責人是陳生財云云，然經證人即為被告僱用於聯鋼工地工作之魏國長到庭證
        稱︰八十七年間受僱於被告，在高雄縣路竹鄉聯鋼工地工作，現場伊僅負責
        雇用工人、工程之進度及工作之安排，機具係由聯鋼公司提供，現場安全衛
        生之管理係由聯鋼公司之安全管理人員及被告負責，被告每個月均會到工地
        看一看，並會到工地現場宣導安全衛生事項，伊並不負責現場安全事項等語
        ；與證人即擔任育興工之工務經理負責岡山嘉義農機工程之劉勝達亦證稱︰
        伊僅負責岡山嘉義農機工程之進度與品質，現場勞工之安全衛生與管理係由
        被告負責，被告有要求協力之小包廠商進行安全衛生之宣導等語明確（見原
        審九十年十一月二十日審判筆錄），且證人即育興公司所雇用於正合興公司
        路竹廠工作之勞工許文昌亦證稱：陳生財僅負責分配工作，其他工作上之安
        全衛生要自行負責等語在卷（見原審九十年八月八日訊問筆錄），亦足徵被
        告雖會指派一名勞工在工地現場負責工程之進度與工作之安排，惟工地現場
        之勞工安全衛生管理，仍係由被告本身及其他安全管理人員負責。綜上觀之
        ，被告既係育興公司之負責人，且為育興公司之安全衛生管理人員，其工作
        內容除拓展育興公司之業務外，並包括監管、巡視各工作場地之安全狀況，
        因而其對於各工地現場勞工所使用之機械、器具等之安全亦負有相當之注意
        義務甚明，是被告所辯：前開事故地點即正合興公司路竹廠工地已指派工人
        陳生財擔任工地負責人，是本件發生事故之工地現場之安全管理應由工頭陳
        生財負責云云，亦不足採。按雇主應防止機械器具、設備等引起之危害及電
        、熱及其他之能引起之危害；且雇主對電焊作業使用之焊接柄，應有相當之
        絕緣耐力及耐熱性，勞工安全衛生法第五條第一項第一款、第三款；勞工安
        全衛生設施規則第二百四十五條分別定有明文。被告既僱用勞工即被害人蘇
        進忠在正合興公司路竹廠廠房房間空地，從事育興公司向正合興公司所承攬
        之組立ＣＯ燃燒塔及ＣＯ燃燒塔頸部水箱作業之點焊工作，客觀上即負有提
        供合於標準之安全設備義務，且對於前開勞工進行點焊作業所使用之電焊機
        焊接柄之安全亦負有必要之注意義務，亦即被告所提供勞工使用之電焊機焊
        接柄應係完整無缺損具有相當之絕緣耐力及耐熱性，以使勞工作業時得以避
        免感電之危害，而依客觀情況，亦無不能注意之情事，竟疏未注意設置符合
        標準之必要安全設備，致發生本件被害人感電致死之職業災害，被告有違前
        開勞工安全衛生法之規定，其對於本件災害之發生確有過失甚明，且其過失
        與被害人之死亡間，有相當因果關係。至被告陳稱：係因被害人蘇進忠作業
        上之疏忽，沒有先確定電焊是否毀損，而立即要求更換或有操作上之疏失乙
        節，縱屬實情，亦僅係死者就本件職業災害之發生是否與有過失之問題，並
        無解於被告違反上開法令之過失責任。
    綜上所述，被告前開所辯均顯係卸責之詞，並不足採，本件事證明確，被告犯行
    洵堪認定。
三、查被告係育興公司之負責人，僱用被害人蘇進忠從事工作，疏未注意勞工安全衛
    生法第五條第一項第一款、第三款及勞工安全衛生設施規則第二百四十五條之規
    定，致發生同法第二十八條第二項第一款之死亡職業災害，並有過失，且其過失
    行為與被害人之死亡間復有相當因果關係者，核其所為，係犯勞工安全衛生法第
    三十一條第一項、刑法第二百七十六條第二項之罪，其所犯違反勞工安全衛生法
    及業務過失致死二罪間，為一過失行為觸犯數罪名，係想像競合犯，依刑法第五
    十五條之規定，應從一重之刑法第二百七十六條第二項業務過失致死罪處斷。公
    訴人漏未論引用勞工安全衛生法第三十一條第一項之條文，惟於事實欄已明確載
    明被告違反勞工安全衛生法第五條第一項第一款之規定，並致生職業災害之事實
    ，足認該部分業經起訴，且本院認此部分與業務過失致死罪之犯罪事實部分有想
    像競合之裁判上一罪之關係，為起訴效力所及，基於審判不可分之原則，應併予
    審理，附此敘明。
三、原審因而適用勞工安全衛生法第三十一條第一項，刑法第十一條前段、第二百七
    十六條第二項、第五十五條、第四十一條第一項前段，罰金罰鍰提高標準條例第
一條前段、第二條，並審酌被告之素行良好，有台灣高等法院被告全國前案紀錄
    表一份附卷可參，被告未提供具有相當絕緣耐力及耐熱性之焊接柄予勞工使用，
    及過失之程度、所生之危害，災害發生後雖表示願給付被害人家屬有關被害人四
    十個月平均工資之死亡補償及五個月平均工資之喪葬費用，並已於八十八年九月
    四日及十四日給付十三萬元，並另願給付被害人家屬八十六萬六千元，作為被害
    人遺囑之日後生活問題，正合興公司並另給付被害人家屬五十萬元作為補償，有
    存證信函一紙附卷可佐，惟尚未達成和解，及被告犯後態度等一切情狀，量處有
    期徒刑五月，並諭知易科罰金之折算標準。並以被告行為後，刑法第四十一條易
    科罰金之條件修正放寬，並自九十年一月十日公佈施行，此修正係屬將來刑之執
    行問題，非刑罰法律之變更，被告所處之刑，自應逕行適用新修正刑法第四十一
    條第一項前段諭知易科罰金之折算標準，附此說明。經核原判決認事用法，並無
    不當，量刑亦甚妥適，被告上訴意旨，仍執陳詞，否認犯罪；檢察官循告訴人請
    求上訴意旨，認原審量刑過輕，指摘原判決不當，均無理由，應予駁回。
據上論斷，應依刑事訴訟法第三百六十八條，判決如主文。
本案經檢察官郭振昌到庭執行職務。
中    華    民    國         九十一       年      三      月    二十二  日
                              臺灣高等法院高雄分院刑事第七庭
                                  審判長法官  李春昌
                                        法官  黃憲文
                                        法官  莊飛宗
右正本證明與原本無異。
如不服本判決應於收受本判決後十日內向本院提出上訴書狀，其未述上訴理由者，
並得於提起上訴後十日內向本院補提理由書狀（均須按他造當事人之人數附繕本)「
切勿逕送上級法院」。
                                      書記官  張明賢
中    華    民    國     九十一     年       三       月     二十五     日
【附錄本案論罪科刑法條】
刑法第二百七十六條第二項：
因過失致人於死者，處二年以下有期徒刑、拘役或二千元以下罰金。從事業務之人，
因業務上之過失犯前項之罪者，處五年以下有期徒刑或拘役，得併科三千元以下罰金
。
勞工安全衛生法第五條第一項第一款：
雇主對左列事項應有符合標準之必要安全衛生設備：
一  防機械、器具、設備等引起之危害。
三  防止電﹑熱及其他之能引起之危害。
勞工安全衛生法第二十八條第二項第一款：
事業單位工作場所發生左列職業災害之一時，雇主應於二十四小時內報告檢查機構
一  發生死亡災害者。
勞工安全衛生法第三十一條：
違反第五條第一項或第八條第一項之規定，致發生第二十八條第二項第一款之職業災
害者，處三年以下有期徒刑、拘役或科或併科新臺幣十五萬元以下罰金。
法人犯前項之罪者，除處罰其負責人外，對該法人亦科以前項之罰金。
                                                                        Ｆ
